【裁判字號】    94,重上更(六),47
【裁判日期】    950111
【裁判案由】    業務過失致死
【裁判全文】
臺灣高等法院臺中分院刑事判決    94年度重上更(六)字第47號
上  訴  人  臺灣台中地方法院檢察署檢察官
被      告  丙○○
                    號（送達代收人吳淑鳳）
選任辯護人  陳榮昌  律師
上列上訴人因被告業務過失致死案件，不服臺灣臺中地方法院85
年度交訴字第22號中華民國86年10月8日第一審判決 （起訴案號
：臺灣臺中地方法院檢察署84年度相字第745號） ，提起上訴，
經判決後，由最高法院第六次發回，本院更為判決如下：
    主      文
原判決撤銷。
丙○○從事業務之人，因業務上之過失致人於死，處有期徒刑陸
月，如易科罰金，以佰元折算壹日。
    事      實
一、丙○○於下列案發時間，係「台中汽車客運股份有限公司」
    （以下簡稱為臺中客運公司）之公車司機，係以從事汽車駕
    駛為業務之人。民國（下同）八十四年五月十三日上午六時
    四十分許，丙○○駕駛「臺中客運公司」車牌號碼為ＦＯ－
    二六五號之營業大客車，沿台中市○○路，由西往東方向行
    駛，途經台中市○○路與繼光街之無號誌交岔路口時，本應
    減速慢行作隨時停車之準備，並注意交岔路口左右方之人車
    狀況，隨取採取安全措施，詎其並無不能注意之情形，竟疏
    未注意左方來車狀況，仍以時速約三十公里左右之速度繼續
    行駛前進（該處之行車速限為時速四十公里）。適楊國賢騎
    乘車牌號碼為ＳＫＢ－六一八號之輕型機車，自其左方沿繼
    光街疾駛前進，因疏未注意行經上開無號誌之交岔路口時，
    其為左方車，應暫停以讓右方車先行，致在路口發現丙○○
    所駕駛之營業大客車正沿台中市○○路往前行駛時，研判其
    所騎乘之機車會與丙○○所駕駛之營業大客車發生碰撞，楊
    國賢為避免車禍發生雖緊急煞車，但因當時天候有微雨，路
    面濕潤，致機車重心不穩而人車摔倒並往前滑行。而丙○○
    在要駛入上開無號誌交岔路口時，本亦可注意楊國賢之左方
    車狀況，而煞車避免危險之發生，竟因疏未作隨時停車之準
    備，故在發現楊國賢之人車往前滑行之時，閃避不及，致其
    所駕駛上開營業大客車之左邊車體某部位（堅硬結構體或車
    輪），約在上開無號誌交岔路口之中間，與楊國賢之身體頭
    部發生碰撞，楊國賢之身體後再被上開行駛中之營業大客車
    往東（即往營業大客車車頭方向）帶動，再摔落撞擊地面，
    楊國賢因此受有「左側頭臚挫傷略呈扁形、左頸至右側頸骨
    部挫擦傷、左耳輪撕裂」、「右肩骨骨折」等傷勢（另於人
    車摔倒滑落地面時，另受有「左膝左後肘部擦傷」），並因
    上開嚴重之頭部挫傷致顱骨骨折、腦室出血併腦水腫，經送
    台中市澄清綜合醫院急救無效，因而於同日上午九時十分不
    治死亡。
二、案經臺中市警察局第一分局報請臺灣臺中地方法院檢察署檢
    察官相驗並據楊國賢之父親丁○○告訴而偵查起訴。
    理      由
一、本案被告丙○○（以下簡稱為被告）雖坦承伊於上開案發時
    間，係「臺中客運公司」所僱用之公車司機，確以從事汽車
    駕駛為業務；另被告亦承認伊於上開案發時間，確有駕駛「
    臺中客運公司」車牌號碼為ＦＯ－二六五號之營業大客車，
    正沿台中市○○路由西往東方向，駛經台中市○○路與繼光
    街之無號誌交岔路口，後因發覺被害人楊國賢人、車倒地，
    乃立即停車並撥打一一九號電話向警方報案等情事。惟被告
    矢口否認伊對被害人楊國賢之死亡，有任何犯罪情事，並辯
    稱：伊在駕駛上開營業大客車駛經台中市○○路與繼光街之
    交岔路口之前，有在「第一商業銀行」之停車招呼站停車，
    以讓部分乘客下車，後在伊又駕車往前行駛之時，因該招呼
    站至繼光街之中心僅有十五．一公尺，伊駕駛公車之速度不
    可能太快，時速應僅約一、二十公里左右，已屬慢行而可隨
    時停車，且伊在當時亦確有看清左方並無來車之後，才駕車
    前進，伊之駕駛行為並未違反任何交通安全規則，自無任何
    過失，再依現場圖示，本案被害人楊國賢所騎乘之機車係滑
    倒於公車之後，被害人楊國賢之血痕距公車左後輪三．三公
    尺，機車並未與營業大客車接觸，營業大客車停車時，其車
    身已在中山路上，僅車尾約○．三公尺尚在繼光街上，而繼
    光街面寬為九公尺，由上開數據可見被害人楊國賢之機車於
    失事時，並未依照交通規則靠右車道行駛，而係違規駛入對
    向之左車道行駛，且伊所駕駛之營業大客車既已駛過繼光街
    交岔路口中心線，當時被害人楊國賢所騎乘之機車應尚未到
    達，被害人楊國賢所騎乘之機車竟衝入左車道，並在伊所駕
    駛之營業大客車之後滑倒失事，伊縱使如何注意，亦無法避
    免車禍之發生，益證伊並無任何過失可言，另外，本案事故
    發生之兩車同為直行車，經過無號誌而無交通警察指揮之交
    岔路口，雖屬同為幹道或支線，但伊所駕駛之營業大客車為
    右方車，被害人機車為左方車，兩車行至交岔路口時，被害
    人機車應停讓伊所駕駛之營業大客車先行，被害人楊國賢騎
    乘機車既未遵守上開規定，且據證人許明禮證稱伊所駕駛之
    公車已進入繼光街之中心點，被害人楊國賢始從繼光街遠處
    開始煞車，則被害人楊國賢騎乘機車失控倒地之時，伊所駕
    駛之營業大客車幾已全部通過路口，在此情形，被害人楊國
    賢騎乘機車摔倒於地並撞到路面死亡，亦與伊之駕駛行為難
    認有任何相當因果關係，伊應不為罪等語。
二、經查：本案被害人楊國賢確有騎乘車牌號碼為ＳＫＢ－六一
    八號之機車，於上開時、地，因發生車禍，致身體受有嚴重
    腦挫傷，經送台中市澄清綜合醫院急救，而不治死亡之事實
    ，除經告訴人丁○○指認被害人楊國賢之身分無誤之外，並
    經檢察官督同檢驗員相驗明確，製有勘驗筆錄，相驗屍體證
    明書、驗斷書各一份在卷可稽（見相驗卷宗第六、十一至十
    七頁），及有警員據報趕往現場之後，在現場所拍攝之照片
    共計十四張附卷可憑（見相驗卷宗第二二至二八頁）。而就
    被害人楊國賢死亡之確實時間方面，檢察官督同檢驗員相驗
    之後所製作之相驗屍體證明書雖記載為八十四年五月十三日
    上午十時三十分許，但為被害人楊國賢救治之台中市澄清綜
    合醫院所出具之診斷證明書則記載：「（楊國賢）於八十四
    年五月十三日來急診就醫，來時無血壓，心跳慢，經緊急救
    治輸血無效，於當日早上九點十分宣佈死亡」等情（見偵查
    卷宗第十一頁）。本院審酌台中市澄清綜合醫院係實際為被
    害人楊國賢緊急救治之醫院，上開死亡時間之記載，亦係救
    治醫師在急救過程之中基於專業所為之認定，而檢察官則係
    在被害人楊國賢死亡之後，才據報會同檢驗員相驗被害人楊
    國賢之屍體，則就被害人楊國賢死亡之確切時間，自以台中
    市澄清綜合醫院上開診斷證明書之記載較與事實相符，本院
    爰依據上開診斷證明書之記載，為被害人楊國賢係於八十四
    年五月十三日上午九時十分死亡之認定。
三、次查，就本案被害人楊國賢身體所受傷勢與造成傷勢之原因
    方面：
（一）依據檢察官督同檢驗員相驗之後，檢驗員在驗斷書「局部
      勘驗」部分及身體正、背面圖所為之記載，本案被害人楊
      國賢身體所受傷勢共有：「左側頭臚挫傷略呈扁形、左頸
      至右側頸骨部挫擦傷、左耳輪撕裂」、「右肩骨骨折」、
      「左膝左後肘部擦傷」，其餘部分則無外傷之記載（見相
      驗卷宗第十三至十四頁）。而就本案被害人楊國賢所受上
      開傷勢之成因，會同檢察官相驗之檢驗員王一瑜於原審法
      院係證稱：「死者左側耳輪撕裂傷，這種傷在撞擊點上應
      會留有血跡，此外，死者傷害除右肩骨折傷害在右側外，
      其餘傷害均左側，其傷勢有可能撞到車身，亦有可能撞到
      地上所造成，確實情形無從判斷」等語（見原審卷第七十
      九頁）。另外，被害人楊國賢被送往台中市澄清綜合醫院
      救治無效之後，該醫院所出具之診斷證明書所記載被害人
      楊國賢身體之傷勢，計有：「嚴重頭部外傷、顱骨骨折併
      氣顱症」、「腦室出血併腦水腫」、「右側第一、四肋骨
      骨折併氣胸」、「右鎖骨及肩骨骨折」、「左臉及左耳擦
      裂傷」、「休克」等傷情（見偵查卷宗第十一頁），而證
      人即台中市澄清綜合醫院之急診室主任醫師陳勝庸，則就
      上開傷勢之成因，分別於原審法院及本院前審，先後證稱
      ：「以下是根據病歷資料，左臉頰內骨頭碎裂，顱頂骨頭
      亦裂開（眼睛上方），腦部有撞傷、出血、有腦水腫，右
      邊一至四之肋骨及右肩胛骨有骨折，病歷上未描述外部皮
      膚之狀況，所以無法判斷是如何受傷」、「（楊國賢是自
      行摔傷或被車撞傷）無法無法判斷，只知所受力量很大，
      是自行摔倒在地上或是與車相碰撞產生無法判斷」、「該
      病患送醫時已無血壓，重點在救治其生命，所以僅就致命
      之傷記載，表皮非致命之傷，就未記載」、「（楊國賢之
      內傷）是有內挫傷，但騎機車車速很快，又未有保護措施
      亦會造成內挫傷，與車子碰撞亦會，但死者臉部變形，應
      是力量很大，速度很快才會變形，機車速度快或公車速度
      快均有可能」（以上見原審卷第九五、九六頁）、「當時
      的證言（即原審法院之證言）是對的」、「（死者送去醫
      院時），消防隊的紀錄是頭部變形，我們的醫院病歷圖形
      是左邊臉部整個變形，沒有記載擦傷，在醫院擦傷算是輕
      微的，我們注重頭部裡面的傷」、「（左耳擦裂傷）擦裂
      傷就是皮有裂開」、「是很大的撞擊力量造成的，但不知
      道是什麼原因造成的，因為當時的病歷沒有記載臉部皮膚
      情況」、「（提示民事庭證詞），因為民事庭要我作判斷
      ，我們只知道是很大的外力造成的，是直接撞及（擊）或
      跌倒減速撞擊造成的，我們無法判斷，基本上是強大的力
      量撞擊造成，至於什麼原因我不知道，我的話沒有前後不
      一致」、「從病患的外觀就可以看出（左側）顱骨有凹陷
      ，撞擊受力點是在左側的顱骨，是高速撞及（擊）或跌倒
      減速撞擊我無法判斷，扁形就是已經凹下去」、「若車子
      、機車是同方向走的，撞擊力不會那麼大，若是九十度角
      才會造成那麼大的撞擊力」（以上見本院更二審卷宗第七
      六至七八頁）等情。
（二）依據檢察官督同檢驗員相驗之後，檢驗員在驗斷書「局部
      勘驗」部分及身體正、背面圖所為之上開記載，及台中市
      澄清綜合醫院之診斷證明書之上開記載，以及會同檢察官
      相驗之檢驗員王一瑜、與台中市澄清綜合醫院之急診室主
      任醫師陳勝庸二人分別於原審法院及本院前審所為之上開
      證詞，本案被害人楊國賢於上開案發時、地，應係左側頭
      臚部位遭受很大之撞擊力量所撞擊，導致其左側頭臚之外
      觀可見挫傷並略呈扁形，且因此導致其左臉頰內骨頭碎裂
      、顱頂骨頭亦裂開（眼睛上方）、腦部亦受撞傷而出血，
      並因此嚴重之頭部挫傷送醫急救無效，而不治死亡，此情
      應堪認定。至於被害人楊國賢身體所受之其他傷勢方面，
      證人陳勝庸醫師雖證稱：「該病患送醫時已無血壓，重點
      在救治其生命，所以僅就致命之傷記載，表皮非致命之傷
      ，就未記載」、「．．．．．．，我們的醫院病歷圖形是
      左邊臉部整個變形，沒有記載擦傷，在醫院擦傷算是輕微
      的，我們注重頭部裡面的傷」等語，惟本案被害人楊國賢
      死亡之後，檢察官督同檢驗員前往相驗之時，不可能漏未
      審視及記載被害人楊國賢身體所受之外傷。故就此部分，
      除檢驗員在上開驗斷書「局部勘驗」部分及身體正、背面
      圖有記載之「左側頭臚挫傷略呈扁形、左頸至右側頸骨部
      挫擦傷、左耳輪撕裂」、「右肩骨骨折」、「左膝左後肘
      部擦傷」之傷情之外，本院爰不為被害人楊國賢之身體尚
      有其他外傷之認定。
（三）再查，本案被告雖否認被害人楊國賢之身體與其駕駛之上
      開營業大客車之車身有所碰觸，並辯稱被害人楊國賢係騎
      乘機車自行摔倒以致頭部撞擊地面因而受傷死亡，但本院
      認為被害人楊國賢之左側頭臚部所受上開傷勢，係遭受被
      告所駕駛之上開大客車車身側面，強力碰撞頭部所致，其
      理由如下：
（１）依據檢驗員王一瑜、與台中市澄清綜合醫院之急診室主任
      醫師陳勝庸二人分別於原審法院及本院前審所為之上開證
      詞，本案被害人楊國賢於上開案發時、地，應係左側頭臚
      部位遭受很大之高速撞擊力量所撞擊，導致其左側頭臚之
      外觀可見挫傷並略呈扁形，且因此導致其左臉頰內骨頭碎
      裂、顱頂骨頭亦裂開（眼睛上方）、腦部亦受撞傷而出血
      ，並因此嚴重之頭部挫傷送醫急救無效，而不治死亡，其
      說明已有如前述。依據本案被害人楊國賢頭部上開受傷情
      形，若非受有急速及強力之碰撞，以被害人楊國賢當時年
      僅三十四歲之身體狀況與行動反應能力，衡情亦不可能會
      因緩速及普通力量之碰撞，即致其頭臚外觀被碰撞略呈扁
      形，且致左臉頰內骨頭碎裂、及顱頂骨頭裂開。
（２）又依據警方在案發之後所製作之「道路交通事故調查報告
      表（二）」之記載，本案被害人楊國賢當時所騎乘之機車
      僅有「左前輪蓋左側擦損、左煞車把有磨損痕跡及左後側
      擦損」（見偵查卷宗第二一頁）；另依據警方在案發現場
      所拍攝之上開機車倒地照片（見偵查卷宗第二二至二六頁
      ），亦未見有上開機車明顯受損情形。再，原審法院曾於
      八十五年十月二日勘驗被害人楊國賢所騎乘之上開機車，
      勘驗結果雖認「機車支架頭刮地可造成痕跡」，但就機車
      車身之鐵質部分，則未發現有刮過之痕跡（見原審卷宗第
      一八九頁之勘驗筆錄）。此外，本案卷內亦無證據可證明
      被害人楊國賢所騎乘之上開機車，有因與被告所駕駛之營
      業上開大客車發生碰撞，致機車車身受損之情形。依據上
      開證據，顯示本案被害人楊國賢當時所騎乘之機車在倒地
      之前，機車車身並未與被告所駕駛之上開營業大客車發生
      碰撞。本案告訴人及被告亦均同認被害人楊國賢所騎乘之
      上開機車，應未與被告所駕駛之上開營業大客車發生碰撞
      。上開機車既未與被告所駕駛之上開營業大客車發生碰撞
      ，且依據警方在現場所拍攝之照片（見相驗卷宗第二四頁
      ），顯示機車倒地之後，機車車頭之方向，係與被告所駕
      駛上開大客車車頭之方向，幾呈平行之相反方向，則本案
      被害人楊國賢當時所騎乘之上開機車，在抵達上開照片所
      攝倒地位置之時，不論上開機車是經由被害人楊國賢騎乘
      抵達上開位置、或是已先滑倒而滑行至上開位置，上開機
      車當時應幾已無再往前朝繼光街行駛或滑行之動力存在，
      否則上開機車不可能在未與被告所駕駛之營業大客車發生
      碰撞之情形下，靜倒在上開位置，此情甚為明顯。
（３）再，本案被害人楊國賢所騎乘之上開機車，若係經由被害
      人楊國賢騎乘抵達上開倒地位置，則在被害人楊國賢之身
      體未受外力碰撞之情形下，若謂其會僅因煞車或閃避被告
      所駕駛之營業大客車，以致機車倒地而頭部碰撞地面，即
      會因此受有上開嚴重傷勢以致死亡，此顯屬無法想像之事
      ，難認有此可能。
（４）再者，本件車禍發生之後，到現場處理之警員簡明淵係於
      原審法院證稱：「（刮地痕）有（穿過機車倒地位置），
      至接近中山路中心線，機車是倒在刮地痕上面」、「（刮
      地痕）是（本件所留），因為刮地痕是新的，非常明顯是
      機車所留下來」、「刮地痕是淺淺的，但很明顯」、「（
      刮地痕）應是比較尖銳處所刮，是在機車前輪與後輪之間
      左側車身尖銳部分」、「機車右側腳踏板下方之鐵柱尖端
      有磨痕，比較光滑」等語（見原審卷宗第一八八、二三九
      頁）；後在本院前審，警員簡明淵則先後證稱：「當時肇
      事後才至現場處理，公車已過了中心線，停在斑馬線上，
      機車倒在繼光街、中山路接近中心線附近，我當時有察看
      公車，並沒有碰撞痕跡，當天下雨，路面濕滑，但機車過
      來方向在繼光街留有一條新的地面刮痕，留在機車倒地後
      面，而機車倒地並不在公車行進路線之路面上，路面刮痕
      應該是機車踏板支架所留下，我並未將機車拖地造成刮痕
      ，現場要處理前就有該刮痕，我們看現場，應該二車未相
      撞，但現場後來檢察官有處理」、「．．．．．．地院勘
      驗時已過了一年多，且地院勘驗前也有刮痕，機車鐵條磨
      損」（以上見本院上訴卷第五四頁）、「當天早上六點多
      下毛毛雨．．．．．．」、「（相驗卷內照片是）我照的
      照片」、「當時勘驗現場法官問括地痕如何造成，我告訴
      法官我研判是機車左邊的支架旁邊的鐵塊，所以我就現場
      刮給法官看」、「後來勘查機車已經放很久了，機車支架
      旁邊突出之鐵塊與地上磨擦痕，在我機車拖地給法官看前
      ，就已經有刮痕，我也指給法官看過之後，再拖行給法官
      看」（以上見本院上更三卷第六八、六九頁）等情。依據
      警員簡明淵之上開證詞，僅足證明本案被害人楊國賢所騎
      乘之上開機車，其左側之機車踏板支架旁邊的鐵塊，曾拖
      地造成柏油路面淺淺的刮痕。如再審視被告手指上開刮痕
      供警拍攝之照片（見相驗卷宗第二七頁），及臺中客運公
      司人員所拍攝經由被告在偵查中所提出之照片（見偵查卷
      宗第九頁），上開刮痕確屬淺淺之刮痕。本案被害人楊國
      賢所騎乘之上開機車，既僅有左側之機車踏板支架拖地造
      成柏油路面淺淺刮痕，縱曾滑行，上開機車之車身除有「
      左前輪蓋左側擦損、左煞車把有磨損痕跡及左後側擦損」
      之受損情形外，亦別無其他強力磨擦路面之跡證、及其他
      因強力撞擊路面所造成之車體損害，本案被害人楊國賢經
      檢察官督同檢驗員相驗結果，其身體頭部以外之傷勢又僅
      有「右肩骨骨折」、「左膝左後肘部擦傷」之傷勢，另依
      據卷附「道路交通事故調查報告表（二）」之記載，上開
      淺層之刮痕長度亦僅有八．五公尺，則謂被害人楊國賢在
      騎乘機車失控倒地滑行上開距離之期間，即會致其頭部單
      獨受有上開嚴重傷勢並因此傷重死亡，此顯有悖情理。被
      告以此辯解，難認可信。
（５）況本件車禍發生之後，被告所駕駛之營業大客車係停駛於
      路面，有警員在現場所拍攝之照片附卷可稽。如非被告所
      駕駛之營業大客車有碰撞到被害人楊國賢之身體，而為被
      告所察覺，謂被告會因僅從後視鏡看見其所駕駛營業大客
      車之左後方，有被害人楊國賢騎乘機車滑倒在地（被告未
      下車之前，應不可能知悉被害人楊國賢因騎乘機車滑倒所
      受傷勢），即將其所駕駛之營業大客車停駛於車輛來往之
      交通要道路面，此尚難認合情理。又依據卷附之「道路交
      通事故調查報告表（二）」，顯示被害人楊國賢頭部受傷
      所流血跡位置，距離被告所駕駛營業大客車停駛後之左後
      輪僅有三．三公尺；如再依據警員在現場所拍攝照片（見
      相驗卷宗第二二至二六頁），更顯示上開血跡位置，幾已
      在被告所駕駛營業大客車停駛後之左後車身之車角外側。
      本案縱置證人乙○○（亦為警員）所證被告尚有移動車體
      （此部分另如後述）等情於不論，被告所駕駛之營業大客
      車在停駛於上開位置之前，亦不可能沒有被告在煞停車輛
      時間仍往前行駛之煞車距離。如審酌上開煞車距離，再與
      上開車輛、血跡之位置與相互之間之距離相互印證，則公
      訴人指訴本案被害人楊國賢之身體曾與被告所駕駛營業大
      客車碰撞，自屬合理可信。再者，本案被害人楊國賢係頭
      部受傷流血，故其血跡所在位置，係其身體最後倒地之後
      之頭部位置，難認有何疑義。而本案警方於案發之後，雖
      漏未拍攝被害人楊國賢倒地之後之身體呈向照片，檢察官
      及原審及本院前審亦未查明，致經本院本案訊問告訴人、
      被告、及首先到場之證人乙○○（亦為警員）之時，其等
      三人均為不同之指證（告訴人指稱被害人楊國賢之身體係
      與公車行駛方向相同，頭部亦朝公車車頭方向；被告辯稱
      被害人楊國賢之身體，其頭部係斜朝公車車尾右後方之第
      一商業銀行方向；證人乙○○則證稱被害人楊國賢之身體
      ，其頭部係朝另端之繼光街，身體與公車垂直）。惟本案
      被害人楊國賢既係在身體倒地之後，才頭部才大量流血，
      此情業經證人乙○○於原審法院證實，則其身體頭部及頸
      部貼靠之路面，自可形成阻絕血液流染之空間。而依據警
      員在被害人楊國賢被送往醫院救治之後所拍攝之現場血跡
      照片（見相驗卷宗第二二至二七頁），顯示上開血堆中間
      及朝公車車尾之平行方向，亦確有類似因被頭部及頸部阻
      絕，致未被血液流染之路面，如依上開血液流染路面之情
      形研判，本案被害人楊國賢之身體最後倒地位置，應以本
      案告訴人之指述為可採信（本案被告就此部分之辯解，與
      上開被害人血液流染路面之情形不符，難認可採；至於證
      人乙○○雖具警員身分，但其就此部分所為之證詞，同與
      被害人血液流染路面之情形不合，且上開證人經本院本案
      訊問時，對於案發當時有無下雨、機車倒地位置等事項，
      亦為記憶不清之陳述，容有因距案發時間已超過十年，致
      影響記憶之情形，其就此部分在本院本案所為之證詞，亦
      為本院所不採）。本案被害人楊國賢身體最後倒地之位置
      與呈向既如上所述（亦即其身體係與公車行駛方向相同，
      頭部亦朝公車車頭方向），而依據卷附照片顯示，其其所
      騎乘之機車倒地之車頭方向，卻與被害人楊國賢身體倒地
      之頭部方向相反，若非本案被害人楊國賢之身體頭部在最
      後落地之前，曾遭受被告所駕駛之營業大客車之某一部位
      碰撞，並將被害人楊國賢之身體及頭部帶往營業大客車行
      駛方向，被害人楊國賢之身體及頭部豈會離開原所騎乘之
      機車，而無故躺在上開倒地位置？依據此情，本案被害人
      楊國賢之頭部有在上開血跡所在位置之前，遭受被告所駕
      駛之營業大客車之某一部位碰撞，並將被害人楊國賢之身
      體帶往營業大客車行駛方向，益堪認定。雖本件車禍發生
      之後，到現場處理之警員簡明淵曾於本院前審證稱：「．
      ．．．．．，我當時有察看公車，並沒有碰撞痕跡」等語
      ，但營業大客車之車身非僅有金屬車殼，尚有鋼製底盤及
      鋼樑等堅硬結構體存在，本案被害人楊國賢之受撞部位係
      在頭部，亦不可能會對營業大客車之車身造成明顯刮痕。
      如被害人楊國賢之頭部係與上開車身之堅硬結構體部位碰
      撞，營業大客車之車體未必會有凹陷，如被營業大客車之
      輪胎碰撞，亦非警員簡明淵察看公車即必會察覺。本院前
      審曾函請國立交通大學鑑定本案事故責任，該校亦於九十
      二年八月四日以（92）交大管運字第九二○○○三四五七
      號函附行車事故鑑定意見書，向本院覆稱：「綜合研判：
      以現場跡證推測，機車先滑倒於地面上留下刮地痕，機車
      並未與大客車接觸，否則機車會在停止前發生轉動現象，
      極易察覺現場地面痕跡。而血跡起點位於機車以東與大客
      車之間，研判機車駕駛人於失控滑行中，與大客車有發生
      接觸（以左後輪最有可能；蓋輪胎係橡膠材質，且車輪屬
      於轉動狀態，除非輾壓物體，否則觸及人身不易讓乘客明
      顯感覺），致身體被略往東帶動，且身體留下『很大外力
      造成』之傷痕」等情（見本院上更四卷第六十六、六十七
      頁），警員簡明淵之上開證詞，尚不足為本案被告所駕駛
      之營業大客車並未碰撞被害人楊國賢頭部之認定。
（６）又本案被告所聲請傳喚之證人許明禮雖於案發三日（即八
      十四年五月十六日）後，即以車內乘客名義，提出內容載
      有：「．．．．．．騎士由中正路往民族路方向行駛，眼
      見公車由中山路向車站行駛，當時因車速太快閃避不及緊
      急煞車，自行摔倒，並未與公車撞擊，所見屬實」等字之
      信函（見偵卷第十四頁），供檢察官辦案參考。其後經原
      審法院傳喚，再以證人身分證述：「（車禍當時我）有（
      看到）」、「我坐在車子左邊即駕駛座後面中間靠窗之位
      子」、「（當時）他行駛繼光街由公園路往南行駛，我們
      車子是行駛中山路往車站方向，機車是在我們左方行駛過
      來，他車速很快，可能看到我們公車過來後才開始煞車，
      當時我們公車車頭已過了繼光街口，我所坐之位子已過了
      繼光街之中心點，他機車騎在靠近繼光街路中央，因當時
      並沒有什麼人、車，他機車開始煞車不久，即摔倒，沒有
      撞到公車，機車倒地後，人往前衝，我有看到他倒地，沒
      有看到他有撞到公車」、「他人倒地之位置即照片上血跡
      的位置」、「（為何他倒地之位置與公車同向且呈前後排
      列）我不清楚」、「（為何血跡是在機車左方）我不清楚
      」、「我沒有看到機車滑行」、「我有看到死者落地，我
      是將頭往左看就看到了，沒有往後看」、「他（指被告）
      車速不快，在繼光街口前有一站，有一名乘客下車」等語
      （原審三九至四一頁）。但上開證人於案發時，縱使有坐
      在被告所駕駛營業大客車左邊即駕駛座後面中間靠窗之位
      置，謂其未從車窗探頭外望，僅往左看，即可從往前行駛
      中之車內，看見左後方之被害人楊國賢之身體未與被告所
      駕駛之營業大客車車體碰撞，已難認符情理。如再依其所
      證：機車倒地，人往前衝，後再倒地（但未撞到公車）之
      過程，亦難想像被害人楊國賢會因此而致左側頭臚挫傷並
      略呈扁形、及左臉頰內骨頭碎裂、顱頂骨頭亦裂開等傷勢
      。證人許明禮之上開證詞明顯與上開事證不符。且其後上
      開證人在本院前審審理時，又先後改證：「當時我在車上
      ，看到被害人速度太快，有看到他煞車，沒有撞到公車就
      摔倒，人有滑行，有無再撞到，我未看到」（見本院上訴
      審卷第三四頁）、「有騎機車的人騎得很快，結果機車就
      摔倒，機車沒有撞到公車，騎機車的人有無撞到公車，我
      沒有看到，機車摔倒後，丙○○他停車下來看，機車是否
      被丙○○的公車擦撞我沒有看到」（見本院上更一卷第三
      三頁）、「（當時機車距公車）大概十公尺」、「在十公
      尺那裡，他（指被害人）有煞車，我沒有聽到煞車聲」、
      「（十公尺到靠近公車這過程）沒有看到」、「因為死者
      跌下去了，（所以）我認為他有煞車」、「（我在機車距
      公車的十公尺處看到機車時，就是被害人倒地的時候）是
      （沒有看到機車行進狀況）」（見本院上更五卷第一三一
      、一三二頁）等語，依其在本院前審審理時所證上開各情
      ，其顯不知被害人楊國賢有無遭受被告所駕駛之公車碰撞
      ，詎其仍於偵查中以信函書寫被害人楊國賢係自行摔倒，
      並未與公車撞擊之情，且於原審法院為：其有看到被害人
      楊國賢倒地，且未撞到公車之證詞，其上開所證，自難採
      為認定本案被告所駕駛之公車，並未碰撞到被害人楊國賢
      頭部之證據。
（四）復據證人賴慶鴻於偵、審中先後證稱：「我坐在後面往前
      數第三排左邊往前靠走道之位置」、「公車在行經交岔路
      口時坐在前座之女生『阿』的一聲，而我感到似乎撞到什
      麼，而坐我左邊之一位老伯喊說『撞到了』」（偵卷二四
      頁）、「車禍相撞的情形我沒有看到」、「我坐在車子左
      方後面倒數第三排，靠走道」、「我沒有注意在座之許明
      禮有無在車上」、「我沒有聽到機車或人和公車相撞之聲
      音或機車倒地之聲音，但我聽到車上有很多人喊『撞到了
      』，坐我前方或後方之人均有喊，當時我不知道他們喊『
      撞到了』是撞到什麼」、「公車通過路口車速或快或慢，
      因我當時在睡覺，沒有注意到」等語（原審四一頁）。綜
      合上述理由，本院認被害人楊國賢之左側頭臚部所受上開
      傷勢，確係遭受被告所駕駛之上開大客車車身左側之某處
      堅硬結構體或車輪強力碰撞倒地所致。被告否認此情，為
      本院所不採信。
四、又就本案被告在肇事時所駕駛上開營業大客車之車速方面，
    及被害人楊國賢所騎乘機車之車速方面，雖因案發當時路面
    溼潤而未經警員於道路交通事故調查表繪示煞車痕跡以供參
    酌。惟查：
（一）本案被告於案發之後，於同日接受警訊時，已供稱：「公
      車速度約三十公哩左右」（見偵卷第三頁，又我國現制所
      使用之時速及里程單位均是【公里】，被告為職業駕駛人
      ，顯不可能在接受警員調查刑事責任時，將每小時之行車
      公里數，改算為【公哩】，上開【公哩】之記載，應係【
      公里】之筆誤）；後在原審法院審理時，被告則或稱：「
      我由站牌起步至停車之位置（車速）約十公里左右」（見
      原審卷宗第一六九頁），或稱：「（當時速度顯示器顯示
      ）二十公里左右」（原審二三三頁）；此後在本院前審及
      本案則供稱當時之時速僅約一、二十公里之間。惟本案被
      告長期為職業駕駛人，對於其所駕駛車輛之大約速度之判
      斷，顯優於一般駕駛人。其於警局又係經警懷疑肇事而接
      受訊問調查，如其當時之行車速度顯示器所顯示之行車速
      度僅約二十公里，其豈有可能在警局為時速約三十公里之
      供述？被告嗣後執此為辯，尚難採信。
（二）又本案被告所駕駛之公車在上開肇事地點碰撞到被害人楊
      國賢之前，有無在「第一商業銀行」之站牌停車，並因此
      而影響到被告嗣後再駕車前進之速度，雖有證人戊○○、
      許明禮二人分別於原審及本院前審證稱：被告有在「第一
      商業銀行」之站牌停車，讓部分乘客下車，後再駕車前進
      ，二人並均證述被告駕車前進之速度不快。惟亦有證人賴
      虹如分別於原審法院及本院前審證稱：「我本來是應在第
      一銀行站下車，但當時我在睡覺，睡過頭未下車，因車禍
      我才醒來，我有回頭看第一銀行站牌，均沒有人，所以我
      認為司機並未停車，因為平常該站均是只有我下車，在該
      站上下車之人均有看過，我沒有下車，所以確定沒有停車
      ，每站若有人按鈴，我均會醒來」、「我坐在右後方之位
      置，車禍是在左後方，我是緊急煞車才醒來，有聽見一女
      生在叫，我才清醒」、「（緊急煞車）我有撞到前面座位
      」（以上見原審卷宗第二二○、二二一頁）、「「（檢察
      官問：公車是事發前有無在第一銀行那一站先停車？）沒
      有」、「（檢察官問：為何你會記得怎麼清楚？）因為平
      常我都在第一銀行那一站下車，那天時間來不及，決定在
      總站下車，確定當天沒人在一銀那站下車」、「我坐在公
      車的右邊，聽到左方的乘客有一群人，約四、五個人，坐
      著在喊撞到了，意思指撞到公車」、「（檢察官問：公車
      在第一銀繼續往前走的時速有多快？）不知道，我沒有在
      注意」、「（選任辯護人問：你在原審八十六年八月四日
      作證時所說的話，你說你當時在睡覺因為睡過頭沒有下車
      ，因為是發生車禍後我才醒過來，又說是緊急煞車後，才
      醒過來的，你確定公車在第一銀行那一站是否有停車？）
      我確定那一站沒有停車，因為那一站通常都是只有我下車
      而已，所以我確定那一天應該沒有人下車」、「（選任辯
      護人問：你在那一站有無親自看到有無人下車？）當時我
      眼睛是閉著，但是我可以確定車子是在行進中」、「（審
      判長問：你在原審作證時，你說你當時是在睡覺，睡過頭
      ，車子有無在那一站確實停車有無人下車，你確實有無看
      到有人下車，或是車子一直走？）我的感覺我是眼睛閉著
      ，其實我並沒有睡著，所以我有感覺車子還是在行進中」
      、「（審判長問：你說平常那一站只有你下車，那一天因
      為你沒有下車，所以你確定車子沒有停車，這只是你自己
      自認沒有下車，所以就認定車子沒有停車？）是的」、「
      （審判長問：是否確實知道當時車上還有沒有人會在那一
      站下車？）我知道，我會有感覺」、「我不知道當時我在
      原審為何這樣說，但是今天我可以確定我是有聽到有人說
      有撞到」等情（見本院上更五卷第一三八至一四二頁）。
      而就本案被告所駕駛之公車在「第一商業銀行」站牌有無
      停車之事實，固因該車之行車速度紀錄器自原審法院審理
      時，即發現下落不明，而無從解讀研判。惟本案被告為職
      業駕駛人，其於本院本案審理時，亦坦承知悉其所駕駛之
      公車裝有行車速度紀錄器，並知悉其作用。另臺中客運公
      司亦為專業之客運公司，既會在公司所有營業大客車裝設
      行車速度紀錄器，其裝設之理由主要係要用於肇事責任之
      判定，要無可疑。而本案被告在被懷疑肇事後，除被告面
      臨民、刑責任之追訴外，臺中客運公司亦有被訴追民事責
      任之可能。本案被告為免被訴究刑責，並於偵查初始即要
      求證人許明禮、連鳳麟書寫信函交由檢察官附卷（其中證
      人許明禮之信函內容部分不實，其說明已如前述，另證人
      連鳳麟則於本院更五審證稱不知信函之內容係照自己或被
      告之意思寫），而臺中客運公司為求釐清責任亦已於案發
      當日，即知派員到案發現場將機車刮擦路面痕跡照相交由
      被告於偵查中提出附卷為證。在此情形，如被告僅以時速
      約一、二十公里之速度駕車行駛，其等提出上開行車速度
      紀錄器供鑑定判讀，即可免責。而本案被告於案發之後未
      被羈押，上開車輛亦未被扣押，詎因檢察官未為查扣，到
      原審法院審理時，上開行車速度紀錄器即下落不明，則被
      告辯稱其所駕駛之公車在上開肇事地點碰撞到被害人楊國
      賢之前，有先在「第一商業銀行」之站牌停車，致此後之
      速度僅約時速一、二十公里，其真實性自可置疑。
（三）況被告所駕駛之營業大客車在上開肇事地點碰撞到被害人
      楊國賢之前，縱有先在「第一商業銀行」之站牌停車，但
      證人戊○○在本院本案審理時，已證述所謂「速度不快」
      ，係指時速三十公里左右。而證人賴虹如雖證稱被告所駕
      駛之營業大客車並未在「第一商業銀行」之站牌停車，但
      其亦未能明確證述被告所駕駛之營業大客車前行之速度。
      至於被告所駕駛之肇事車輛雖為營業大客車，但自上開「
      第一商業銀行」之站牌至中山路、繼光街之交岔路口路面
      邊緣約有二○．一公尺，業經本院前審勘驗明確（見本院
      上更三卷第七八頁，又被告選任辯護人雖為被告辯稱：被
      告在站停車時，車頭有往前，應扣除○．五公尺車頭距離
      ，但本案發生碰撞之地點亦非在上開交岔路口之路面邊緣
      ，而係更往前，故此部分並不影響本院之認定；另被告於
      本院前審勘驗時，雖稱站牌有移動過，但其亦未能指明原
      站牌之確切地點，且站牌亦不可能設於交岔路口之路面邊
      緣，故此部分亦不影響本院之認定），且被告所駕駛之上
      開營業大客車之引擎汽缸總排氣量為六四九四立方公分，
      亦有「國際汽車股份有限公司」向本院陳報之上開營業大
      客車型號之底盤規格簡表（見本院本案卷宗第一三八頁）
      在卷可稽。本案到案之證人亦無人證述當時之營業大客車
      有超載，則被告縱有在「第一商業銀行」之站牌停車，但
      其駕車駛至上開肇事地點之時速有三十公里，亦不違常。
      審酌上情，本院爰為被告所駕駛之營業大客車在肇事前之
      時速約三十公里之認定。
（四）再就本案被害人楊國賢所騎乘之機車，在駛抵上開交岔路
      口之前之車速方面，雖同因案發當時路面溼潤而未經警員
      於道路交通事故調查表繪示煞車痕跡，故無從據此客觀跡
      證以為審酌。惟本案發生後，據報到現場處理之警員簡明
      淵已於原審法院證稱：「（刮地痕）有（穿過機車倒地位
      置），至接近中山路中心線，機車是倒在刮地痕上面」、
      「（刮地痕）是（本件所留），因為刮地痕是新的，非常
      明顯是機車所留下來」、「刮地痕是淺淺的，但很明顯」
      、「（刮地痕）應是比較尖銳處所刮，是在機車前輪與後
      輪之間左側車身尖銳部分」、「機車右側腳踏板下方之鐵
      柱尖端有磨痕，比較光滑」等語（見原審卷宗第一八八、
      二三九頁），此部分事實並有「道路交通事故調查報告表
      」內之現場圖在卷可資佐證。雖本案告訴人一再指稱上開
      刮地痕並非被害人楊國賢所騎乘之機車滑行所留。惟本案
      到場處理之警員簡明淵與訟爭雙方並不認識，其依法執行
      職務，難認有為不實採證之動機。且本案被害人楊國賢在
      騎乘機車駛至上開交岔路口時，應會看到被告所駕駛上開
      營業大客車之行車動態，如非滑行至上開機車倒地位置，
      其見被告駕駛營業大客車駛來不停，應不至會甘冒生命危
      險而騎乘機車至上開位置，致被碰撞死亡。又如本案被害
      人楊國賢係在正常騎乘機車之情形下，被碰撞頭部因而死
      亡，則被告所駕駛營業大客車之車身相當於被害人楊國賢
      端坐在機車上之頭部高度位置（此一高度位置，車身較無
      堅硬結構體），衡情應會有擦、碰痕跡，但此為本案所未
      見。依據上開各情研判，本院認被害人楊國賢當時應係駕
      駛上開機車，沿繼光街疾駛前進，後在繼光街與中山路之
      交岔路口發現被告所駕駛之營業大客車正沿台中市○○路
      往前行駛，被害人楊國賢研判其所騎乘之機車如繼續前進
      會與被告所駕駛之營業大客車發生碰撞，被害人楊國賢急
      促之間又無法轉彎，為避免車禍發生乃緊急煞車，但因當
      時天候有微雨，路面濕潤，因此機車重心不穩才人車摔倒
      並往前滑行，致遭被告所駕駛之營業大客車碰撞到頭部，
      因而導致本件車禍之發生。
五、末就車禍發生之過失方面，被告雖以前開情詞否認其有過失
    ，並否認其駕車行為與被害人楊國賢之死亡之間有相當因果
    關係。惟本案被告辯稱其在駕車駛至上開肇事地點之時速僅
    有一、二十公里，並非可信，其當時駕車前進之時速應有三
    十公里，此部分之說明已如上述。另依據卷附之「道路交通
    事故調查報告表」，亦顯示被害人楊國賢所駕駛機車在路面
    所造成之刮痕，係在其騎乘機車行向之繼光街最右車道內與
    左臨車道之間，而其左臨車道之行車方向與最右車道相同，
    被告辯稱被害人楊國賢違規駛入對向之來車道行駛，此部分
    所辯亦難認與事實相符。此外，本案被告所聲請傳喚之證人
    許明禮，雖曾在原審法院及本院前審證稱：「我坐在車子左
    邊即駕駛座後面中間靠窗之位子」、「（當時）他行駛繼光
    街由公園路往南行駛，我們車子是行駛中山路往車站方向，
    機車是在我們左方行駛過來，他車速很快，可能看到我們公
    車過來後才開始煞車，當時我們公車車頭已過了繼光街口，
    我所坐之位子已過了繼光街之中心點，他機車騎在靠近繼光
    街路中央，因當時並沒有什麼人、車，他機車開始煞車不久
    ，即摔倒．．．．．．」、「我看到機車摔倒時，公車大概
    在交岔路口中間過一點點，是因為機車車速太快，煞車不及
    ，才摔倒」等語，被告亦執此為辯。惟究之實際，本案被害
    人楊國賢所騎乘之機車在摔倒滑行之前之車速雖快，但實際
    速度為何，證人許明禮亦未曾為明確之證述。況依據證人許
    明禮之證詞，本案被害人楊國賢係因煞車而摔倒滑行，而依
    據卷內之「道路交通事故調查表」，上開八．五公尺之刮地
    痕係始於被害人楊國賢騎乘機車行向之繼光街與中山路交岔
    路口之路面邊緣，亦即本案被害人楊國賢係在騎乘機車即將
    駛入上開交岔路口之路面之時，即已煞車，則此後人、車滑
    行之速度，自係在機車煞車之後之速度。如參酌上開機車滑
    行之時，被害人楊國賢之身體（膝、肘部位）與騎乘機車之
    車身會接觸路面造成阻力，及被害人楊國賢所騎乘之機車亦
    僅往前滑行僅八．五公尺，即未再往前繼續滑行，因而機車
    未與被告所駕駛之營業大客車碰撞等情，顯難認定被害人楊
    國賢在煞車之後之人、車滑行速度，會較被告駕駛上開營業
    大客車之車速為快。再，本案被告駕駛營業大客車前進之時
    速為三十公里，以此計算其每分鐘駕車前行之距離可達五百
    公尺，亦即每秒鐘駕車前進之距離可達八．三公尺，而依據
    卷內之「道路交通事故調查表」，顯示台中市○○街○路寬
    僅有九公尺，而被告煞車之後，上開營業大客車停車之位置
    其車尾仍未超越過台中市○○街○路面邊緣，如依據證人許
    明禮在本院前審證稱：被害人楊國賢係在煞車之後大概一、
    二秒摔倒等語（見本院上訴卷第三四頁），及被告於原審供
    稱：煞車之後，約一、二秒停住營業大客車等情（見原審卷
    宗第一一一頁），則本案被害人楊國賢在路口煞車摔倒之時
    ，被告所駕駛之營業大客車，應尚未駛入台中市○○路與繼
    光街之交岔路口，豈會有證人許明禮所證及被告所辯：上開
    被告駕駛之營業大客車已駛過繼光街交岔路口中心線，被害
    人楊國賢才騎乘機車因煞車而滑倒之情？證人許明禮此部分
    證詞及被告此部分辯解，均為本院所不採信。又依據卷附之
    「道路交通事故調查表」及現場照片，無論被告駕駛上開營
    業大客車或被害人楊國賢騎乘機車至上開交岔路口之時，其
    等目視對方之視線均無障礙。再依據情理，本案被害人楊國
    賢在將駛入上開交岔路口既會煞車滑倒，自應已在上址發現
    被告所駕駛之營業大客車正沿台中市○○路往前行駛，且研
    判其所騎乘之機車如繼續前進，會與被告所駕駛之營業大客
    車發生碰撞，被害人楊國賢才會在上開地點緊急煞車。在此
    情形，被告駕駛營業大客車在將駛入上開交岔路口之時，如
    加以注意，亦不可能未發現其左方車即被害人楊國賢騎乘機
    車之人車動態。而依據「道路交通事故調查表」內附之現場
    圖顯示，本案被害人楊國賢所騎乘機車之滑行終點約在上開
    交岔路口之中間位置，上開地點係被害人楊國賢最有可能遭
    受被告所駕駛之營業大客車碰撞之地點（因被害人楊國賢之
    身體曾被營業大客車帶動，故其頭部倒地之後血跡流染路面
    之地點並非撞擊點），而此地點距離雙方駛入交岔路口之起
    點，亦約略相當，則本案被告若非在要駛入上開無號誌交岔
    路口之時，因疏未注意被害人楊國賢之左方車之狀況，疏未
    作隨時停車之準備，故在發現被害人楊國賢之人車往前滑行
    之時，閃避不及，本件車禍當不致發生。按車輛行經無號誌
    之交岔路口，應減速慢行，作隨時停車之準備，又汽車行駛
    時，駕駛人除應注意車前狀況之外，並應隨時採取必要之安
    全措施，此於道路交通安全規則第九十三條第一項、第四款
    、第九十四條第三項分別定有明文。本案被告考領有職業大
    客車駕駛執照，且擔任職業駕駛人，對上開規定自不能推稱
    不知。而依當時情形，亦無不能注意之情事，詎被告竟疏未
    注意而違反上開交通安全規定，其對本件車禍之發生及被害
    人楊國賢之死亡，自堪認有過失，並堪認二者之間具有相當
    因果關係。本案經送臺灣省台中市區車輛行車事故鑑定委員
    會鑑定結果，認定：「若楊車之摔倒係因張車之自右方駛出
    而煞車失控所致，不論張車與楊車曾否發生碰撞，認為楊車
    行經無號誌交岔路口未讓右方車先行，為肇事主因；張車行
    經無號誌交岔路口亦未減速慢行，及注意左方來車之疏，為
    肇事次因；若楊車係因他故，與其他第三者擦撞或自行摔倒
    ，則張君駕駛無肇事因素」，此有該會八十四年七月三十一
    日中市鑑字第八四三五六號鑑定分析意見在卷可稽，嗣經原
    審法官再送請台灣省車輛行車事故覆議鑑定委員會覆議結果
    ，亦採相同意見（參見偵查卷第五頁背面、原審卷一九五頁
    ），益見被告確有過失之情節，不容被告飾卸刑責。雖本案
    被害人楊國賢騎乘機車自被告左方沿繼光街疾駛前進，因疏
    未注意行經上開無號誌之交岔路口時，其為左方車，應暫停
    以讓右方車先行，致在路口發現被告所駕駛之營業大客車正
    沿台中市○○路往前行駛時，緊急煞車不及並因路面濕潤而
    人車摔倒並往前滑行，為本件車禍發生肇事主因，而與有過
    失，但此仍無解於被告過失致人於死之罪責之成立。事證明
    確，被告之犯行堪以認定。
六、核被告所為，係犯刑法第二百七十六條第二項之業務過失致
    死罪。原審未予詳查，而為被告無罪之判決，尚有未合。檢
    察官上訴意旨據以指摘原判決不當，其上訴為有理由，應由
    本院將原審判決撤銷改判。爰審酌被告尚無前科、本案犯罪
    過失程度、所生危害、及犯罪後態度，以及本件車禍之發生
    主因，係被害人楊國賢之疏失等一切犯罪情狀，量處如主文
    第二項所示之刑，並依法諭知易科罰金之折算標準（此部分
    屬於刑罰執行法律之變更，應逕適用裁判時法，不需比較行
    為時與裁判時法律之變更比較適用）。再刑法第六十二條所
    規定之自首，係指犯人在犯罪未被發覺之前，向該管公務員
    申告犯罪而受裁判之謂，故上開法條規定之自首，係以對於
    未被發覺之罪向有偵查權之機關或公務員自承犯罪，進而接
    受裁判為要件，故縱使犯人就犯罪之原因未盡情披露、或所
    述事實與真象未全然相符，亦不影響自首之成立，但仍以申
    告犯罪事實為必要（最高法院八十三年台上字第二一七六、
    三九三五號裁判、八十六年度台上字第六二六○號裁判、八
    十七年度台上字第一六二八號裁判意旨參照）。茲查，本案
    被告在肇事之後，雖有撥打一一九電話請求救護車前來救護
    ，有臺中市警察局第一分局繼中分駐所相驗案件初步調查報
    告表在卷可稽。但亦有偵查犯罪權限之警員乙○○已在原審
    法院證稱：「我至現場時，機車騎士已倒在地上，我未目睹
    發生經過，我到時應距車禍時間很短，因剛到時機車騎士未
    流血，約過了五分鐘後騎士有流很多血；．．．．．．我剛
    到達時，機車騎士已倒地，但我發現公車仍在移動，我即上
    前表明身份要他不要移動車子，他即未移動，被告有無報警
    ，我不記得了，後我等穿制服警員到場後才離去，且協助將
    騎士送醫」等語（原審二九、三○頁），則被告下車察看並
    撥打一一九電話請求救護車前來救護之時間是否係在警員乙
    ○○到達之前，已有疑處。且依據被告在警、偵、審中之供
    述，其始終否認被害人楊國賢之死亡，與其駕駛行為及所駕
    車輛有關，並供稱被害人楊國賢係在其所駕駛營業大客車之
    車後自行摔倒並碰撞道路而死亡。依據被告在案發之後之供
    述，其係指稱被害人楊國賢因自行摔倒並碰撞道路而意外死
    亡，全無關於被告任何犯罪事實之申告，難認合於刑法第六
    十二條所規定之自首要件，無從據以減輕其刑，併此敘明。
七、據上論斷，應依刑事訴訟法第三百六十九條第一項前段、第
    三百六十四條、第二百九十九條第一項前段、刑法第二百七
    十六條第二項、第四十一條第一項前段、罰金罰鍰提高標準
    條例第一條前段、第二條，判決如主文。
本案經檢察官甲○○到庭執行職務。
中    華    民    國    95    年    1     月    11    日
              刑事第三庭  審判長法  官  王  增  瑜
                                法  官  陳  欣  安
                                法  官  廖  柏  基
上列正本證明與原本無異。
如不服本判決應於收受送達後十日內向本院提出上訴書狀，其未
敘述上訴之理由者並得於提起上訴後十日內向本院補提理由書（
均須按他造當事人之人數附繕本）。
                                書記官  詹  錫  朋
中    華    民    國    95    年    1     月    12    日
附錄條文：
刑法第二百七十六條第二項：
從事業務之人，因業務上之過失犯前項之罪者，處五年以下有期
徒刑或拘役，得併科三千元以下罰金。
                                                      Ｒ


司法院資訊處製作；財團法人民間司法改革基金會備份。
